【裁判字號】    95,訴,1251
【裁判日期】    951128
【裁判案由】    政府採購法
【裁判全文】
臺北高等行政法院判決
                                     95年度訴字第01251號
原      告  有志貨運交通有限公司
代  表  人  甲○○(董事)
被      告  司法院
代  表  人  乙○○院長）住同.
訴訟代理人  丙○○
            丁○○
上列當事人間因政府採購法事件，原告不服行政院公共工程委員
會中華民國95年1 月13日訴0000000 號審議判斷，提起行政訴訟
，本院判決如下：
    主  文
原告之訴駁回。
訴訟費用由原告負擔。
    事  實
一、事實概要：
    原告於民國 (下同)94 年1 月25日參與被告所辦理「94年度
    各類書籍之打包及運送」採購招標案，得標後，即運送被告
    交付之「法庭活動意見調查表」等書籍。嗣原告於94年7 月
    12 日 以（94）有貨經字第940712號函通知被告略以：「盼
    ! 貴院（處）考量公共利益，本誠信和諧，雙方能盡力協調
    ，因而生爭議。如貴院（處）未能諒解，爾後請勿再將書籍
    等送交申訴廠商打包、運（寄）送。」被告認此係屬可歸責
    於原告之事由致終止契約，於94年8 月15日以秘台處四字第
    0940017672號函通知原告將依政府採購法第101 條第1 項第
    8 款規定刊登政府採購公報。原告不服，提出異議，經被告
    以94年9 月8 日秘台處四字第0940 018704 號函復異議處理
    結果，原告不服該異議處理結果，提起申訴，經審議判斷將
    申訴駁回，原告仍不服，遂依行政訴訟法第4 條第1 項規定
    ，提起本件行政訴訟。
二、兩造聲明：
(一)原告聲明求為判決：
    1.被告94年8 月15日祕台處四字第0940017672號終止契約通
      知、94年9月8日祕台處四字第0940018704號函之異議處理
      結果均撤銷。
    2.被告並應給付原告新台幣 (下同) 104,045 元及自起訴狀
      繕本送達翌日起至清償日止按年息百分之5計算之利息。
    3.訴訟費用由被告負擔。
(二)被告聲明求為判決：
    1.請求駁回原告之訴。
    2.訴訟費用由原告負擔。
三、兩造之爭點：
(一)原告主張之理由：
    原告於94年1月25日參與被告「 94年度各類書籍之打包及運
    送採購案」，得標後，即運送被告交付之書籍，計有「法庭
    活動意見調查表」、「非訟事件修正條文對照表」、「少年
    保護管束執行手冊」、「刑事法規彙編」、「民刑事案件意
    見調查表」、「安置輔導業務執行手冊」、「最高行政法院
    裁判要旨彙編 (24)」等。 被告在「採購契約書」及招標文
    件記載之投標總價為671,800元， 原告認為勉可接受始參與
    投標，惟自94年3月21日起至94年6月30日止，被告交付原告
    運送8次，共4,632公斤，原告得請求之金額為104,045元 ，
    因被告未提供簽收之送達單及依慣例之交寄包裹存根，致原
    告無法請款，且原告支出之成本僅包裝材料、打包之工資及
    郵資即達75,371元，原告之損失甚為慘重。原告遂於94年 7
    月12日以（94）有貨經字第940712號函通知被告略以：「盼
    ! 貴院（處）考量公共利益，本誠信和諧，雙方能盡力協調
    ，因而生爭議。如貴院（處）未能諒解，爾後請勿再將書籍
    等送交申訴廠商打包、運（寄）送。」被告竟據上開函文主
    張原告有終止契約之意思表示，並認為係屬可歸責於申訴廠
    商之事由致終止契約者，於94年8 月15日以秘台處四字第09
    40017672號函通知原告擬依上開規定將其刊登政府採購公報
    。惟上開函件主要在陳明請款事宜，並非聲明終止契約，原
    告不服，提出異議，經被告94年9 月8 日秘台處四字第0940
    018704號函復異議處理結果，原告仍不服，提起申訴，遭判
    斷駁回後，向本院提起行政訴訟，請求判決如聲明所示。
(二)被告主張之理由:
  1.本件原告聲明所為財產上之給付請求，其所主張事項，係決
    標後有關履約、通知解約意思表示之解釋，以及請求損害賠
    償等事由，既非屬公法上給付訴訟，亦非政府採購法所定異
    議事由，純屬私經濟行為，契約當事人間如有爭議，應循民
    事訴訟程序請求救濟。依最高行政法院93年2 月聯席會議決
    議意旨，行政法院無審判權，應以裁定駁回。
  2.有關本件之決標價格，係由各投標廠商依本院空白報價表，
    考量其各地區成本之合理性自行填上各項單價複算加總，並
    按其總價經公開比價後最低標者得標，得標廠商履約，應依
    其報價之各項單價結算，並無疑義。詎原告於得標後，竟認
    其親自填寫投遞並得標之價格不符市場行情而要求協調，本
    院以變更該價格即違反本件當初公開招標之最低標決標原則
    及合約要義而拒絕。原告履約初期，於第1 次請款時逕以非
    契約約定之隨意要價向本院請求給付，已屬欺瞞行為，甚於
    後續請款時均以自訂之市場價格再加打包（材料）工資等要
    求給付未果，即以違反契約實質要件之理由，相繼以口頭、
    書面方式表明被告若堅持以契約價格計價則無繼續履約之意
    願。查政府一切採購作業均有政府採購法及相關法規之適用
    ，如得標廠商均得單方變更契約必要之點，甚以協調契約價
    格之名而行終止契約之實，事後再辯稱非其真意而規避法律
    效果，視主管機關所訂法令為無物，如此行為將對其他經此
    競標而未得標之廠商造成嚴重不公平競爭之情形。
  3.被告多次聯繫促請原告就已履約部分請款後，原告始於6 月
    27日及7 月1 日來函請款，經核對所附單據，發現原告除未
    依契約標價計價外，亦未依契約檢附應有單據，立即以電話
    洽請原告依契約規定請款，惟原告以7 月12 日(94) 有貨經
    字第940712號函稱: 「其價款，均以其市場價格再加打包（
    材料）工資等計算之，…雙方能盡力協調，因而生爭議。如
    …未能諒解，爾後請勿再將書籍等送交本廠商打包、運（寄
    ）送。」被告依此認定此係原告片面終止契約之正式通知，
    再次於電話及面洽時明確告知計價標準不可任意變更，請其
    務必依契約價格及方式請款，並於7 月19日函促原告更正。
    嗣原告於8 月5 日 (94) 有貨經字第940805號函復本院，除
    請求支付價金並未予更正，並具明此「因非可歸責廠商之情
    形…機關與廠商因履約而生爭議者，應依法令及契約規定，
    …本誠信和諧，盡力協調解決之」，顯無依契約價格履約之
    意，本院爰於8 月15日再函原告重申應依約計價請款，另並
    據其94年7 月12日 (94) 有貨經字第940712號函片面終止契
    約行為之意思表示，依政府採購法第101 條第1 項第12款及
    第102 條規定，詳告法律效果。
  4.原告「起訴補充理由狀」內訴之聲明第3 項主張被告應給付
    原告新台幣貳拾萬元，作為侵權損害賠償金﹔第4 項主張申
    訴審議費用新台幣參萬元由被告負擔等節，原告應表明其請
    求權之基礎，以利答辯，若原告無法表明其請求權之基礎，
    請予駁回原告此部分之請求。
    理  由
壹、關於請求撤銷被告終止契約通知及給付運費104,045 元、侵
    權行為損害賠償200,000 元、申訴審議費30,000元部分:
一、按「公法上之爭議，除法律別有規定外，得依本法提起行政
    訴訟。」為行政訴訟法第2條所明定。又「 訴訟事件不屬行
    政法院之權限者，行政法院應以裁定駁回之。」同法第107
    條第1項第1款亦定有明文。復按行政機關為推行行政事務，
    常以私法行為之方式取得所需要的物質或勞務上之支援，學
    理上稱之為「行政輔助行為」，屬於私經濟行政（國庫行政
    ）範疇之一，而政府採購法所稱之「採購」行為即為一適例
    ，此際政府乃處於與私人相當之法律地位，並受私法之支配
    ，其所生法律關係固屬私權性質，惟參諸91年2月6日修正公
    布之政府採購法第74條明確規定：「廠商與機關間關於招標
    、審標、決標之爭議，得依本章規定提出異議及申訴。」另
    同法第85條之1第1項第1款則規定， 機關與廠商因履約爭議
    未能達成協議者，得向採購申訴審議委員會申請調解等節，
    足徵立法者對於採購爭議之解決，已採用學理上所稱之「雙
    階理論」，即以廠商與機關間是否進入訂約程序，而分別適
    用行政爭訟及民事訴訟程序作為雙方爭議之救濟程序。準此
    ，關於政府採購法相關爭議之性質，若屬公法事件，應循行
    政爭訟程序謀求救濟，若其性質係機關立於私法主體地位所
    從事之私法行為，屬私權爭議範疇，自不得依行政爭訟程序
    請求救濟。 (最高行政法院93年2 月份庭長法官聯席會議決
    議意旨及理由參照)。
二、本件原告主張其於94年1月25日參與被告「 94年度各類書籍
    之打包及運送採購案」，得標後，即運送被告交付之書籍，
    計有「法庭活動意見調查表」、「非訟事件修正條文對照表
    」、「少年保護管束執行手冊」、「刑事法規彙編」、「民
    刑事案件意見調查表」、「安置輔導業務執行手冊」、「最
    高行政法院裁判要旨彙編 (24)」等。自94年3月21日起至94
    年6月30日止，被告交付原告運送8 次，共4,632公斤，原告
    得請求之金額為104,045 元，迄未給付。被告嗣以可歸責於
    原告之事由致終止契約，作成94年8 月15日秘台處四字第09
    40017672號處分書通知原告終止契約，惟原告並無終止契約
    之意思，爰提起本訴請求被告撤銷終止契約通知及給付運費
    104, 045元及自起訴狀繕本送達之翌日起至清償日止按周年
    百分之五計算之利息、侵權行為損害賠償200,000 元、申訴
    審議費30,000元云云。
三、經查，原告起訴請求被告撤銷終止契約通知及給付貨款104,
    045 元、侵權行為損害賠償200,000 元部分，為系爭契約成
    立後所生之履約爭議，屬私權爭議範疇，揆諸前揭說明，自
    不得循行政爭訟程序謀求救濟。至申訴審議費30,000元部分
    ，行政法院對之並無審判權。是本件兩造間因合約履約問題
    所生之爭議及申訴審議費，均非公法事件，行政法院對之即
    無審判權限，原告之訴即難謂合法，應予駁回。
貳、關於請求撤銷被告94年8月15日祕台處四字第0940017672 號
    函、94年9 月8 日祕台處四字第0940018704號函之異議處理
    結果通知將刊登政府公報部分：
一、按「機關辦理採購，發現廠商有下列情形之一，應將其事實
    及理由通知廠商，並附記如未提出異議者，將刊登政府採購
    公報：一、：：八、因可歸責於廠商之事由，致解除或終止
    合約者。」、「廠商對於機關依前條所為之通知，認為違反
    本法或不實者，得於接獲通知之日起二十日內，以書面向該
    機關提出異議（第一項）。廠商對前項異議之處理結果不服
    ，或機關逾收受異議之日起二十日期限內不為處理者，無論
    該當案件是否逾公告金額，得於收受異議處理結果或期限屆
    滿之日起十五日內，以書面向該管採購申訴審議委員會申訴
   （第二項）。 機關依前條通知廠商後，廠商未於規定期限內
    提出異議或申訴，或經提出申訴結果不予受理或審議結果指
    明不違反本法或並無不實者，機關應即將廠商名稱及相關情
    形刊登政府採購公報（第三項）。」政府採購法第101 條第
    8 款、第102 條第1 項、第2 項及第3 項分別定有明文。自
    上開法條意旨可知：採購機關認定「因可歸責於廠商之事由
    ，致解除或終止合約者」，應將其事實及理由，通知廠商，
    如廠商於規定期限內提出異議或申訴，且申訴審議結果指明
    不違反政府採購法者，機關應即將廠商名稱及相關情形刊登
    政府採購公報。
二、本件原告於94年7 月12日以（94）有貨經字第940712號函通
    知被告略以：「盼! 貴院（處）考量公共利益，本誠信和諧
    ，雙方能盡力協調，因而生爭議。如貴院（處）未能諒解，
    爾後請勿再將書籍等送交申訴廠商打包、運（寄）送。」被
    告認此係屬可歸責於原告之事由致終止契約，作成94年8 月
    15日秘台處四字第0940017672號處分書通知原告將依政府採
    購法第101條第8款刊登政府採購公報。原告不服，提出異議
    ，經被告作成94年9月8日秘台處四字第0940018704號處分書
    函復異議處理結果，原告仍不服，提起申訴，遭判斷駁回，
    有上開各該書函及採購申訴審議判斷書等影本附卷可按。被
    告已於95年2 月13日將原告名稱及違約情形刊登政府採購公
    報，有政府採購公告系統拒絕往來廠商名單公告乙件在卷可
    稽，則原告提起本訴，請求撤銷被告將刊登政府採購公報之
    行政處分，欠缺權利保護必要，應予駁回。則因原告依其所
    訴之事實，在法律上顯無理由，爰不經言詞辯論，逕予判決
    駁回之。
據上論結，本件原告之訴為部分不合法及部分無理由，爰依行政
訴訟法第107 條第1 項第1 款、第10款、第3 項、第98條第3 項
前段，判決如主文。
中    華    民    國    95    年     11    月   28   日
                        第一庭審判長  法  官  王立杰
                                      法  官  周玫芳
                                      法  官  劉錫賢
上為正本係照原本作成。
如不服本判決，應於送達後20日內，向本院提出上訴狀並表明上
訴理由，如於本判決宣示後送達前提起上訴者，應於判決送達後
20日內補提上訴理由書（須按他造人數附繕本）。
中    華    民    國    95    年     11    月   28     日
                                      書記官  劉道文


司法院資訊處製作；財團法人民間司法改革基金會備份。
